【裁判字號】    94,重訴,6
【裁判日期】    950127
【裁判案由】    損害賠償
【裁判全文】
福建金門地方法院民事判決             94年度重訴字第6號
原      告  亞洲酒品事業股份有限公司
法定代理人  甲○○
訴訟代理人  陳殷朔律師
被      告  金門酒廠股份有限公司
法定代理人  乙○○
訴訟代理人  陳錫川律師
            丁志達律師
上列當事人間損害賠償事件，本院於民國95年1月20日言詞辯論
終結，判決如下：
    主  文
原告之訴及假執行之聲請均駁回。
訴訟費用由原告負擔。
    事實及理由
壹、原告起訴主張：
（一）、原告於民國89年8月25日與被告訂立合作生產0.2公升等
        四款三十八度特級高粱酒之採購物品合約書（下稱系爭
        合約），依合約第五條第一款（項）規定，如原告一方
        於二年合約期間內均達成全年經銷數量時，被告得優先
        以公開招標得標之條件，與原告續約，如不續約，本契
        約即自動終止，但雙方未於經銷期間屆滿前六個月通知
        他方終止本契約時，即視為續約。而被告於91年2月21
        日以（91）酒營字第2293號函說明第三項之說明，可見
        本件合約雙方當事人於履行契約之途中，曾有變更內容
        之合意，雙方當事人立約之真意即應從其變更，以該函
        說明第三項之內容，為雙方欲訂立續約之真意。
（二）、依上開函第三項說明之意旨有二：一是原告於合約經銷
        期滿二年均達成全年經銷數量時，被告得優先以公開招
        標得標廠商之條件與原告續約，其二為辦理續約之方式
        。故可知被告雖不同意以直接續約方式與原告公司辦理
        續約，但同意原告只要二年合約期間達成全年經銷數量
        時，即得優先以公開招標得標廠商之條件與原告續約。
（三）、原告於二年合約期間之提領量，均已達成全年經銷數量
        ，故續約所附之條件已成就，法律效力已發生，原告即
        得優先以公開招標得標廠商之條件與被告續約。
（四）、但被告竟未將得標廠商之條件，通知原告於一個月內確
        答是否願意以相同條件與被告訂約，即逕自與得標廠商
        締約，並拒絕原告訂約之請求，已造成續約之給付不能
        ，並構成違約。故被告未盡將得標廠商之條件通知原告
        於一個月內確答，是否願意以相同條件與被告訂約之義
        務，屬可歸責於債務人之事由，造成給付不能，故原告
        因被告未通知，致原告損失二年期間可獲得預期利息共
        366,333,310元，爰擬分次請求，先請其其中百分之五
        ，即新台幣18,316,615元。
（五）、爰聲明：被告應給付原告新台幣一千八百三十一萬六千
        六百一十五元，及自起訴狀繕本送達翌日起至清償日止
        按年利率百分之五計算之利息，並聲明願供擔保，請准
        宣告假執行。
（六）、並提出：採購物品合約書影本、被告（91）酒營字第
        2293號函影本、原告北門郵局第4061號存證信函影本、
        味丹公司促銷方案單影本、93年度國稅局同業利潤標準
        表影本、91年9月12日被告之簽呈影本、90年7月25日會
        議記錄影本、利益分析表影本等為證，並聲請傳喚證人
        李成義。
貳、被告方面：
（一）、系爭合約第五條第一款（項）所規範者，乃被告續約之
        權利，並非義務，則被告不將得標廠商條件通知續約，
        並未違約；且該條後段所稱之通知，係指不直接續約之
        通知，非得標廠商條件之通知，原告引為被告應為通知
        得標廠商條件之依據，實屬無理由。
（二）、被告91年2月21日之函文，除表示拒絕直接續約之意思
        外，僅係重申系爭合約第五條第一款（項）規定，並表
        明被告如欲續約時之辦理程序，未變更契約另行賦與被
        告通知義務。
（三）、被告經由公開招標與味丹公司簽訂之經銷合約，係以新
        工法生產，已非系爭契約所規範雙方合作生產之酒品，
        被告自無將廠商得標條件通知原告之義務。
（四）、被告於合約期滿前已取得更佳之生產技術及設備，依合
        約第九條第四項規定，業已不受第五條第一款（項）之
        拘束，是即便認為第五條第一款（項）係被告應負通知
        義務之依據，業已無適用餘地。
（五）、原告並未因被告不通知而受有任何損害，因原告所主張
        之預期利益損害及給付遲延損害，均屬被告未與其續約
        或未於合約期滿後即刻進行公開招標所生者，並非其起
        訴所主張被告未將得標廠商得標條件通知所生之損害，
        不足作為本件損害額之認定。
（六）、爰聲明：原告之訴駁回，並聲明願供擔保請准免為假執
        行。
（七）、並提出：被告91年9月12日研發組簽呈影本、被告甄選3
        8度金門高粱酒臺灣地區經銷商契約書影本、被告94 年
        8月10日酒營字第0940004541號函影本等為證。
參、得心證之理由：
 甲、程序方面：
   一、原告起訴時主張：「被告應給付原告新台幣一千八百三
       十一萬六千六百一十五元，及自訴狀繕本送達翌日起至
       清償日止，按年率百分之五計算之利息」而該主張所據
       之事實，經原告於本院94年12月1日準備程序中表明其請
       求權基礎乃債務不履行，亦即，因被告違反「未將公開
       得標廠商之得標條件通知原告」所造成原告之損害（卷
       第二十八頁）。嗣於本院95年1月20日言詞辯論期日，原
       告以準備（四）狀聲明：「被告應給付原告新台幣一千
       八百九十八萬六千一百七十二元，及自起訴狀繕本送達
       翌日起，至清償日止按年率百分之五計算之利息」，除
       就金額部分有所變動外，就請求之基礎事實，則改稱：
       就0.2公升部分，金額為1,237,834元，請求權基礎為民
       法第二百三十一條給付遲延，0.3公升部分，金額為11,8
       30,953元，請求權基礎為民法第二百二十六條給付不能
       ，1公升部分，金額為5,917,385元，請求權基礎為民法
       第二百三十一條給付遲延（卷第一百四十二頁）。
   二、經查，原告起訴主張之事實，係針對被告未盡「通知義
       務」所致之損害，而其嗣後變更之聲明，就0.2公升及1
       公升部分，係針對「被告未與原告續約」之損害，故就
       0.2公升及1公升部分，相較於起訴時之主張，所據之基
       礎事實不同，核屬訴之追加，此部分經被告表明不同意
       ，且本案經94年12月1日準備程序及94年12月22日言詞辯
       論程序，原告均未提出該項主張，而由原告所提之書狀
       ，有起訴狀及民事準備（一）狀、準備（二）狀、準備
      （三）狀等，其有充分機會得提出上開主張，但原告於歷
       次書狀卻從未主張，直至準備（四）狀始提出上開追加
       之主張，故本院綜合審酌原告前有二次庭期及三次書狀
       提出之機會，均未提出追加之主張，嗣於準備（四）狀
       始提出，認對被告防禦甚有妨礙，復查原告上開主張，
       亦不該當民事訴訟法第二百五十五條第一項各款事由，
       爰不准其追加，合先敘明。
   三、另就原告準備（四）狀所稱0.3公升部分主張，原告於起
       訴時係主張被告未將其與公開招標得標廠商味丹之條件
       通知原告，造成原告之損害，故其請求權基礎為「被告
       未盡通知義務所致之損害賠償請求權」，而於準備（四
       ）狀則主張被告就該部分未與原告續約之損害，故其基
       礎事實顯非同一，核屬訴之變更，亦經被告當庭表明不
       同意，且無民事訴訟法第二百五十五條第一項各款情事
       ，是亦不准其變更，合先敘明。
 乙、實體方面：
   一、原告主張兩造於民國89年8月25日與被告訂立合作生產
       0.2公升等四款三十八度特級高粱酒之採購物品合約書，
       依合約第五條第一款（項）規定，如原告一方於二年合
       約期間內均達成全年經銷數量時，被告得優先以公開招
       標得標之條件，與原告續約，如不續約，本契約即自動
       終止；但雙方未於經銷期間屆滿前六個月通知他方終止
       本契約時，即視為續約之事實，為兩造所不爭執，復有
       上開合約影本在卷可按，自堪信為真實。
   二、原告主張被告依合約書第五條第一款（項）規定，應負
       有將得標廠商條件通知原告之義務，被告則以系爭合約
       第五條第一款（項）所規範者，並非被告有續約之義務
       ，且該條後段所稱之通知，係指不直接續約之通知，非
       得標廠商條件之通知，原告引為被告應為通知得標廠商
       條件之依據，實屬無理由資為抗辯。
   三、本院踐行集中審理及爭點整理程序，本案之爭點在於：
       一、本件被告是否有將得標廠商之條件通知原告之義務
       ？（下稱爭點一）二、若爭點一成立，則原告請求之損
       害賠償額，是否均屬於民法第二一六條第二項之預期利
       益？（下稱爭點二）。三、即使有損害發生，與被告有
       無盡到通知義務，是否有因果關係？亦即，即使被告盡
       到通知義務，則是否原告即必能取得該利益？（下稱爭
       點三），本院自應加以判斷：
 （一）、系爭合約第五條第一款（項）之契約解釋：
     1、就系爭合約第五條第一款（項）之約定而論，本院認共
        有二層次之問題，析之如后。
     2、由系爭合約第五條第一款（項）「…甲方得優先以公開
        招標得標廠商之條件，與乙方續約，如不續約，本契約
        即自動終止。但甲乙雙方未於經銷期間屆滿前六個月通
        知他方終止本契約時，即視為續約」（卷第九頁）以觀
        ，顯然被告於經銷期間屆滿後，若有續約之意願，其僅
        須「消極地不於經銷期間屆滿前六個月，為終止合約之
        通知」即為已足；反之，若被告不欲續約，始有應「通
        知原告終止合約」之必要。故第一層次之問題，係涉及
        兩造間是否因「未通知終止契約」而依系爭合約第五條
        第一款（項）規定，產生「視為續約」之效果。
     3、若兩造間無前開「視為續約」之情形，則進入第二層次
        ，即被告若選擇公開招標方式，並與公開招標得標廠商
        已談妥交易條件時，被告仍得以該公開招標得標廠商之
        條件，再選擇是否與原告訂約，此為第二層次之問題。
        亦即，即便被告未選擇與原告續約，但若與其它公司已
        談妥條件時，仍得就該交易條件選擇與原告訂約，此為
        第二層次之問題。
     4、綜上所述，被告與原告續約之方式，可選擇第一層次之
        方式，即「消極地不於經銷期間屆滿前六個月通知原告
        終止合約」而產生「視為續約」之效果（以下簡稱「直
        接續約」），或雖通知不直接續約，但仍得將公開招標
        得標廠商之得標條件，與原告談另定新約之事宜。（下
        簡稱「另定新約」）
 （二）、本件被告於契約效力屆滿前六個月為終止契約之通知
         ，故系爭合約不生直接續約之效力：
     1、由被告於91年2月21日（91）酒營字第2293號函文（下
        稱系爭函文，卷第十四頁）第二項說明以觀，其第二項
        說明係接第一款（項）說明而來，而第一款（項）說明
        即謂「按合約第五條第一款（項）合約期限之約定辦理
        」，對照系爭合約第五條第一款（項）但書約定，該函
        文即係針對「是否願意採行直接續約方式」之意思通知
        。另就第二項說明之記載：「為符合合約第五條第一款
        （項）但書之約定，謹於契約期間屆滿前六個月，依約
        通知屆期將不再以直接續約方式與貴公司辦理續約。」
        以觀，可見該函文之目的係通知原告「不再以直接續約
        方式與貴公司辦理續約」，故對照前後文觀之，第一款
        （項）已說明函文之依據，第二項隨即表明依合約第五
        條第一款（項）之約定辦理該條但書所稱「終止本契約
        」之意思通知，且該函文之發文日期為91年2月21日，
        距系爭合約之存續期間末日91年8月24日約六個月，亦
        符合合約第五條第一款（項）但書所稱「契約期間屆滿
        前六個月」之規定，故本院綜合審酌上開函文之前後文
        、發文日期及函文內容，認該函文第二項說明所指，即
        係被告向原告表明終止契約之通知無誤。
     2、故本件被告既依合約第五條第一款（項）但書之規定，
        於經銷期間屆滿前六個月通知原告終止系爭合約，故系
        爭合約效力即因期間屆滿而終止，不生續約之效力自明
        。
 （三）、本件被告亦未選擇「另定新約」之方式，而另定新約
         之對象及內容，被告有選擇之權利，並無必須以公開
         招標得標廠商條件與原告訂約之義務，從而，被告公
         司並無「將公開招標得標廠商條件通知原告」之義務
         ：
     1、本件被告並未選擇與原告就系爭合約「直接續約」之方
        式，既如前述，而被告於系爭合約屆滿後，選擇以公開
        招標方式，與第三人味丹公司另定新約，此為兩造所不
        爭執，亦有卷附味丹公司方案表（卷第十六頁）及被告
        甄選38度金門高粱酒臺灣地區經銷商契約書（卷第四十
        八頁）在卷可按，自堪信為真實。
     2、而被告於選擇以公開招標方式簽約時，是否必須將該公
        開招標方式及公開招標得標廠商之條件通知本件原告，
        經本件原告表明不續約後，始得與味丹公司另定新約？
        即涉及被告是否有「將公開招標得標廠商之條件通知原
        告」之義務，就此部分，原告主張損害賠償之原因係被
        告未履行前開通知義務所致損害（卷第28 頁），而就
        通知義務之依據，原告則主張係系爭合約第五條第一款
        （項）及被告於91年2月21日之函為其依據。
     3、然就系爭合約第五條第一款（項）規定以觀，其係規定
        「經銷期滿，乙方（即原告）兩年均達成全年經銷數量
        時，甲方（即被告）得優先以公開招標得標廠商之條件
        ，與乙方續約；如不續約，本契約即自動終止。」顯係
        針對「是否以公開招標得標廠商條件，與原告續約」之
        規定，並非「通知義務」之規定甚明。再者，由其文義
        觀之，顯然係針對經銷期滿後，若本件原告於經銷期間
        內，兩年均達成經銷數量時，本件被告「得」優先以公
        開招標得標廠商之條件與原告續約。易言之，縱本件被
        告未選擇與原告「直接續約」，，但若本件原告於系爭
        合約經銷期間內，確有符合該條所定之要件時，被告仍
        「得」優先以與公開招標得標廠商之條件與原告續約。
        其契約文字之用語，係規定「得」，而非「應」優先以
        與公開招標得標廠商之條件與原告續約，故由其文義內
        容，實難遽以導出被告即有「應」以公開招標得標廠商
        之條件，與原告另定新約之義務。是則，由該段文字觀
        之，應定性為關於「被告有無以公開招標得標廠商之條
        件，與原告續約」之義務，而非「被告有無通知義務」
        之規定，且解釋之結果，亦應認為係「被告並沒有以公
        開招標得標廠商之條件，與原告續約」之義務。
     4、至於該條後段所稱之「通知」，由其文義前後觀之，係
        指通知「他方終止本契約」而言，易言之，該條後段所
        稱之「通知」，其義務主體，非僅限於被告，而係契約
        雙方即本件兩造。亦即若一造不欲續約時，則必須通知
        他造有「不欲續約而必須終止契約」之義務，否則因條
        件成就會產生「視為續約」之法律效果，故該條後段所
        稱之「通知」，係針對雙方「不欲續約」時，所課與雙
        方均承擔之義務；其適用主體，係針對本件兩造；就要
        件而言，係針對「不欲續約」時，才有通知「終止本契
        約」之情形，此均與本件原告主張有別。故不能以該條
        後段所稱之通知，逕謂被告有將「與公開招標得標廠商
        相同之條件」通知原告之義務。
     5、再就該函文說明三之內容以觀，其先稱：「另若貴公司
        …本公司得優先以…之條件，與貴方續約，其辦理方式
        如下…」，其中所稱「其辦理方式如下」由前後文觀之
        ，顯然係接續前文即「與貴方續約」而來。其原因為原
        合約第五條第一款（項）關於原告如有優先議約權時，
        其可行使之期間不明，故於該函中加以補充澄清，而非
        變更第五條第一款（項）之內容。易言之，倘被告確有
        與原告續約之意願，則其辦理方式即如該函文說明三所
        示之程序，而該辦理方式固有提及「本公司於確認貴公
        司兩年均達成全年經銷量後，即將得標廠商之條件通知
        貴公司」，由該辦理方式之文義觀之，雖有提及將得標
        廠商條件通知之情事，但因該辦理方式係以「被告願意
        續約」為前提，從而，倘被告無意續約，自無適用該辦
        理方式之理。
     6、綜上所述，被告選擇以公開招標方式且與第三人味丹公
        司另定新約，此乃被告之權利，從而，其並無必須將「
        公開招標得標廠商之條件」通知原告之義務。而由原告
        所提之系爭合約第五條第一款（項）及91年2 月21日函
        文說明三部分，系爭合約第五條第一款（項）之文義，
        與通知義務無涉；至於函文說明三部分，則必須以被告
        願與原告續約為前提，本件被告公司既未選擇「與原告
        另定新約」方式，自沒有通知原告之必要。
 （四）、退一步而言，即便認被告有「將公開招標得標廠商之
         條件」通知原告之義務，然被告與味丹公司所訂之契
         約，與本件系爭合約基礎既已不同，更無將該契約條
         件通知原告之義務：
     1、即便認系爭合約及函文說明三部分之文義，可認定被告
        有通知義務，然該通知義務之前提，亦必須在被告與味
        丹公司所訂契約內容，與系爭合約之基礎相同，始有通
        知義務，此由系爭合約第九條第四款（項）規定「合約
        期滿時，若甲方取得更佳之技術及設備條件時，得以辦
        理公開招標，不受本約第五條第一款（項）之約束」（
        卷第十二頁）可證。
     2、而就系爭合約以觀，其內容係以兩造合作生產銷售38度
        特級酒為契約標的，且係以被告提供本身產製之58度特
        級酒為酒基，再以原告之「液態食品急凍機」加以處理
        成38度之特級高粱酒，經被告進行灌裝後，再交由原告
        負責包銷等情，此有系爭合約第三項「生產作業規範」
        第一、二款（卷第七頁）、第五項「批購作業規範」（
        卷第八、九頁）及第八項「責任及權利」第三款（卷第
        十一頁）等條約內容附卷可參。故兩造間就系爭合約，
        即非單純僅有酒品經銷之關係，而係由被告提供酒基，
        原告提供專利技術，而合作生產38度特級高粱酒為合約
        之主要締約基礎，即值認定。而觀之被告與味丹公司訂
        約之內容，則係以被告研發之「分子篩工法生產」加以
        製造，不再經由「液態食品急凍機」之處理，此有證人
        即被告公司製程研發組股長王偲名到庭證稱：金酒公司
        現在生產用的三十八度高粱酒是九十年中旬就已經成熟
        ，在九十一年三、四月間就開始投資設備生產，跟原告
        合約終止後，就開始生產，被告與味丹公司是用分子篩
        工法生產，與被告與原告之方法不同，其不同點有三，
        第一係分子篩工法的設備，係被告自行開發，第二係生
        產流程不同，第三是連續式生產，而之前「液態食品急
        凍機」則目前已無使用等語（卷第六十五、六十六頁）
        ，並有被告91年9月12日之簽呈在卷可按（卷第四十三
        頁），另再就被告甄選38度金門高粱酒臺灣地區經銷商
        契約書以觀（卷第四十八頁），其內容僅提及經銷契約
        之內容，並無提及技術生產方面之問題，故由該經銷契
        約書以觀，其契約之基礎，則僅有經銷，並無提供專利
        技術等內容，是則本院審酌系爭合約與被告與味丹公司
        之合約間，就生產設備及技術及契約基礎均有不同，已
        係另一個迥異於系爭合約之契約，契約基礎既有不同，
        且被告既已取得更佳技術及設備條件，依系爭合約第九
        條第四款（項）之規定，即無必須將其與他人間之契約
        通知原告之義務可言，原告主張，洵不足取。
 （五）、故本件被告既無將公開招標得標廠商之條件通知原告
         之義務，即無何債務不履行可言，故就爭點二之損害
         賠償額之酌定及爭點三因果關係之認定，即無再予認
         定之必要，是以該部分即無須加以審酌，併此敘明。
肆、綜上所述，本件兩造間契約既因被告於系爭合約期限屆滿前
    六個月內，以91年2月21日（91）酒營字第2293號函通知不
    再續約之意，而由原告主張之系爭合約及上開函文說明三，
    均無以認定被告有將公開招標得標廠商之條件通知原告之義
    務，況被告嗣後與味丹公司所簽之經銷合約，復與本件系爭
    合約之基礎不同，則被告未通知原告，自無任何債務不履行
    可言，故原告據以主張被告應依民法第二百二十六條第一項
    規定負損害賠償責任，訴請被告給付原告新台幣一千八百三
    十一萬六千六百一十五元，及自訴狀繕本送達翌日起至清償
    日止，按年利率百分之五計算之利息為無理由，應予駁回；
    又其訴既經駁回，其假執行之聲請亦失所附麗，併予駁回。
伍、本件事證已臻明確，兩造其餘主張陳述及所提證據，經審酌
    與判決結果無影響，爰不一一贅述，附此敘明。
陸、結論：原告之訴為無理由，依民事訴訟法第七十八條，判決
    如主文。
中    華    民    國    95    年    1     月    27    日
                  民事庭    法  官  林慶郎
正本係照原本作成
如對本判決上訴，須於判決送達後20日內向本院提出上訴狀中
中    華    民    國    95    年    1     月    27    日
                            書記官  陳鴻璋


司法院資訊處製作；財團法人民間司法改革基金會備份。
